---
title: "Práctica 3 - Pruebas de Hipótesis"
author: "Javier Pérez Arroyo"
date: "2026-03-25"
output: pdf_document
fontsize: 11pt
geometry: margin=1in
header-includes:
  - \usepackage{amsmath}
  - \usepackage{booktabs}
---

```{r setup, include=FALSE}
knitr::opts_chunk$set(echo = TRUE, message = FALSE, warning = FALSE)
```

# Práctica 3

## Pruebas de Hipótesis

**Estudiante:** Javier Pérez Arroyo  
**Fecha:** 2026-03-25

---

### Contexto general

En esta práctica se desarrollan cinco pruebas de hipótesis con sus cinco pasos estándar:

1. Planteamiento de hipótesis.
2. Nivel de significancia.
3. Estadístico de prueba y p-valor.
4. Regla de decisión.
5. Conclusión en contexto.

---

### Resumen de decisiones

```{r resumen-inicial}
resumen <- data.frame(
  Problema = c("1", "2", "3", "4", "5"),
  Decision = c("Se rechaza H0", "Se rechaza H0", "Se rechaza H0", "Se rechaza H0", "No se rechaza H0")
)

knitr::kable(resumen, booktabs = TRUE, align = "c", caption = "Resumen general de decisiones")
```

---

# Problema 1

**Situación:** Una API de autenticación promete responder en menos de 250 ms.

**Datos:**

| Elemento | Valor |
|---|---:|
| Tamaño de muestra | $n = 40$ |
| Media muestral | $\bar{x} = 243$ ms |
| Desviación poblacional | $\sigma = 30$ ms |
| Media hipotética | $\mu_0 = 250$ ms |
| Nivel de significancia | $\alpha = 0.05$ |

**Paso 1:**
- $H_0: \mu \ge 250$
- $H_1: \mu < 250$

**Paso 2:** Nivel de significancia $\alpha = 0.05$.

```{r p1}
n1 <- 40
xbar1 <- 243
mu0_1 <- 250
sigma1 <- 30
alpha1 <- 0.05

z1 <- (xbar1 - mu0_1) / (sigma1 / sqrt(n1))
p1 <- pnorm(z1)
zcrit1 <- qnorm(alpha1)

z1; zcrit1; p1
```

**Paso 4:** Se rechaza $H_0$ si el p-valor es menor que $\alpha$.

**Paso 5 (conclusión):**

```{r p1_conclusion}
if (p1 < alpha1) {
  cat("Se rechaza H0. Hay evidencia para afirmar que el promedio es menor a 250 ms.")
} else {
  cat("No se rechaza H0. No hay evidencia suficiente para afirmar que el promedio es menor a 250 ms.")
}
```

---

# Problema 2

**Situación:** Una nueva herramienta CI/CD busca reducir la proporción de fallos.

**Datos:**

| Elemento | Valor |
|---|---:|
| Tamaño de muestra | $n = 150$ |
| Fallos observados | $x = 22$ |
| Proporción muestral | $\hat{p} = 22/150$ |
| Proporción histórica | $p_0 = 0.20$ |
| Nivel de significancia | $\alpha = 0.10$ |

**Paso 1:**
- $H_0: p \ge 0.20$
- $H_1: p < 0.20$

**Paso 2:** Nivel de significancia $\alpha = 0.10$.

```{r p2}
n2 <- 150
x2 <- 22
phat2 <- x2 / n2
p0_2 <- 0.20
alpha2 <- 0.10

z2 <- (phat2 - p0_2) / sqrt(p0_2 * (1 - p0_2) / n2)
p2 <- pnorm(z2)
zcrit2 <- qnorm(alpha2)

phat2; z2; zcrit2; p2
```

**Paso 4:** Se rechaza $H_0$ si el p-valor es menor que $\alpha$.

```{r p2_conclusion}
if (p2 < alpha2) {
  cat("Se rechaza H0. Sí hay evidencia de que la proporción de fallos disminuyó.")
} else {
  cat("No se rechaza H0. No hay evidencia suficiente de disminución en la proporción de fallos.")
}
```

---

# Problema 3

**Situación:** Se comparan los tiempos de ejecución entre MongoDB y PostgreSQL.

**Datos resumidos:**

| Sistema | Media | Desviación estándar | n |
|---|---:|---:|---:|
| MongoDB | 303.4 ms | 7.89 ms | 30 |
| PostgreSQL | 275.8 ms | 5.43 ms | 30 |
| Nivel de significancia |  |  | $\alpha = 0.05$ |

**Paso 1:**
- $H_0: \mu_P \ge \mu_M$
- $H_1: \mu_P < \mu_M$

**Paso 2:** Nivel de significancia $\alpha = 0.05$.

```{r p3}
n_m <- 30; xbar_m <- 303.4; s_m <- 7.89
n_p <- 30; xbar_p <- 275.8; s_p <- 5.43
alpha3 <- 0.05

se3 <- sqrt((s_p^2 / n_p) + (s_m^2 / n_m))
t3 <- (xbar_p - xbar_m) / se3
df3 <- ((s_p^2 / n_p + s_m^2 / n_m)^2) /
  (((s_p^2 / n_p)^2 / (n_p - 1)) + ((s_m^2 / n_m)^2 / (n_m - 1)))
p3 <- pt(t3, df = df3)
tcrit3 <- qt(alpha3, df = df3)

t3; df3; tcrit3; p3
```

**Paso 4:** Se rechaza $H_0$ si el p-valor es menor que $\alpha$.

```{r p3_conclusion}
if (p3 < alpha3) {
  cat("Se rechaza H0. Sí se puede afirmar que PostgreSQL tiene menor tiempo promedio.")
} else {
  cat("No se rechaza H0. No se puede afirmar que PostgreSQL tenga menor tiempo promedio.")
}
```

---

# Problema 4

**Situación:** Se quiere determinar si hay diferencia en satisfacción entre móvil y web.

**Datos:**

| Plataforma | Satisfechos | Total | Proporción |
|---|---:|---:|---:|
| Móvil | 120 | 150 | 0.8000 |
| Web | 100 | 160 | 0.6250 |
| Nivel de significancia |  |  | $\alpha = 0.05$ |

**Paso 1:**
- $H_0: p_1-p_2=0$
- $H_1: p_1-p_2\ne 0$

**Paso 2:** Nivel de significancia $\alpha = 0.05$.

```{r p4}
x_movil <- 120; n_movil <- 150
x_web <- 100; n_web <- 160
alpha4 <- 0.05

p_movil <- x_movil / n_movil
p_web <- x_web / n_web
p_pool <- (x_movil + x_web) / (n_movil + n_web)

se4 <- sqrt(p_pool * (1 - p_pool) * (1 / n_movil + 1 / n_web))
z4 <- (p_movil - p_web) / se4
p4 <- 2 * (1 - pnorm(abs(z4)))
zcrit4 <- qnorm(1 - alpha4 / 2)

p_movil; p_web; z4; zcrit4; p4
```

**Paso 4:** Se rechaza $H_0$ si el p-valor es menor que $\alpha$.

```{r p4_conclusion}
if (p4 < alpha4) {
  cat("Se rechaza H0. Sí existe diferencia significativa entre proporciones de satisfacción.")
} else {
  cat("No se rechaza H0. No existe diferencia significativa entre proporciones de satisfacción.")
}
```

---

# Problema 5

**Situación:** Se analiza si la nueva versión del microservicio consume memoria con menor varianza.

**Datos:**

| Elemento | Valor |
|---|---:|
| Varianza histórica | $\sigma_0^2 = 16$ MB$^2$ |
| Tamaño de muestra | $n = 20$ |
| Varianza muestral | $s^2 = 9$ MB$^2$ |
| Nivel de significancia | $\alpha = 0.01$ |

**Paso 1:**
- $H_0: \sigma^2 \ge 16$
- $H_1: \sigma^2 < 16$

**Paso 2:** Nivel de significancia $\alpha = 0.01$.

```{r p5}
sigma0_sq <- 16
n5 <- 20
s5_sq <- 9
alpha5 <- 0.01
gl5 <- n5 - 1

chi5 <- (gl5 * s5_sq) / sigma0_sq
chi_crit5 <- qchisq(alpha5, df = gl5)
p5 <- pchisq(chi5, df = gl5)

chi5; chi_crit5; p5
```

**Paso 4:** Se rechaza $H_0$ si el p-valor es menor que $\alpha$.

```{r p5_conclusion}
if (p5 < alpha5) {
  cat("Respuesta: Sí. Con 99% de confianza, se puede afirmar que la nueva versión tiene menor varianza en el consumo de memoria.")
} else {
  cat("Respuesta: No. Con 99% de confianza, no se puede afirmar que la nueva versión tenga menor varianza en el consumo de memoria.")
}
```

---

# Resumen Ejecutivo

```{r resumen}
decision <- function(pv, a) ifelse(pv < a, "Se rechaza H0", "No se rechaza H0")

resumen_final <- data.frame(
  Problema = c("1", "2", "3", "4", "5"),
  Tema = c("API", "CI/CD", "MongoDB vs PostgreSQL", "Móvil vs web", "Varianza memoria"),
  Decision = c(
    decision(p1, alpha1),
    decision(p2, alpha2),
    decision(p3, alpha3),
    decision(p4, alpha4),
    decision(p5, alpha5)
  )
)

knitr::kable(resumen_final, booktabs = TRUE, align = "c", caption = "Decisiones finales de la práctica")
```
